臺灣新竹地方法院刑事判決
                                      109年度易字第917號
聲  請  人  臺灣新竹地方檢察署檢察官
被      告  黃智麟


上列被告因違反毒品危害防制條例案件，經檢察官聲請以簡易判
決處刑（109年度撤緩毒偵字第237、238號），本院認不宜依簡
易判決處刑（109年度竹簡字第1222號），改適用通常訴訟程序
審理，並判決如下：
    主  文
本件公訴不受理。
    理  由
一、聲請簡易判決處刑意旨略以：被告甲○○分別為下列行為：（
    一）於民國108年1月7日上午10時40分許為警採尿時起往前
    回溯96小時內之某時許，在新竹市某處，以玻璃球燒烤之方
    式，施用第二級毒品甲基安非他命1次。嗣於108年1月7日上
    午9時許，在新竹縣○○市○○街00號為警拘獲，並經員警於同
    日上午10時40分採集其尿液送驗後，結果呈安非他命、甲基
    安非他命陽性反應而查獲。（二）於108年11月24日凌晨0時
    許，在新竹市東區錦華街路邊某處，以捲菸之方式，施用第
    二級毒品甲基安非他命1次。嗣經臺灣新竹地方檢察署觀護
    人室於108年11月25日上午11時33分許採集其尿液送驗後，
    結果呈安非他命、甲基安非他命陽性反應而查獲。因認被告
    上開所為，均係犯毒品危害防制條例第10條第2項之施用第
    二級毒品罪嫌等語。
二、法律規定：
（一）刑事訴訟法第452條、第451條之1第4項但書第3款分別規
      定：檢察官聲請簡易判決處刑之案件，經法院審理後認應
      為不受理判決之諭知者，應適用通常程序審判。
（二）刑事訴訟法第303條第1款、第307條也規定：起訴之程序
      違背規定者，應諭知不受理之判決，並得不經言詞辯論為
      之。所謂「起訴」，是指案件繫屬於法院之日（最高法院
      81年度台上字第876號、90年度台非字第368號判決意旨參
      照）。
（三）被告甲○○行為後，毒品危害防制條例（下同）第20條第3
      項、第23條第2項及第24條有修正，法律適用情形說明如
      下：
   1、第20條第3項規定：犯同條例第10條施用毒品之罪者，在
      觀察、勒戒後認無繼續施用毒品傾向；或觀察、勒戒後認
      有繼續施用毒品傾向，接受強制戒治執行完畢釋放後，3
      年後再犯第10條施用毒品罪者，應再以觀察、勒戒方式戒
      除其身癮及以強制戒治方式戒除其心癮之措施。
   2、第23條第2項規定：觀察、勒戒或強制戒治執行完畢釋放
      後，3年內再犯同條例第10條施用毒品之罪者，檢察官或
      少年法院（地方法院少年法庭）應依法追訴或裁定交付審
      理。
   3、上列條文均經總統於109年1月15日公布、同年7月15日施
      行。且本次修法對於施用第一、二級毒品者施以觀察勒戒
      、強制戒治，或依法追訴（或裁定交付審理）之適用範圍
      ，是確立初犯具有「病患性犯人」之特質，應先經完整之
      醫療處置，3年內再犯者應依法追訴（或裁定交付審理）
      ，3年後再犯則裁定觀察勒戒。但對於施用第一、二級毒
      品3犯以上距最近1次觀察、勒戒或強制戒治執行完畢釋放
      後，已經逾3年者，該適用第20條第3項或第23條第2項處
      理，本次修法未明確規定，惟基於罪刑法定之明確性原則
      、法文之文義解釋，及觀察勒戒等治療處置，乃結合醫師
      、觀護人、社工心理諮商等不同領域之專業人員參與之保
      安處分措施，目的除在戒除施用毒品者身癮、心癮之措施
      外，企圖重新塑造生活紀律，改變其病態行為，與刑罰之
      執行不同，無法以刑罰補充或替代上開醫療處置之特性。
      因此，施用第一、二級毒品3犯以上如距最近1次觀察、勒
      戒或強制戒治執行完畢釋放後，已逾3年者，其縱經判刑
      、執行，但實際上仍與觀察勒戒或強制戒治經完整之治療
      療程不同，無法補充或替代上開之醫療處置，均應再予觀
      察勒戒之機會才合法（最高法院109年度台上字第3240號
      判決意旨參照）。
   4、另外，第24條經總統於109年1月15日公布修正後，尚未經
      行政院公告施行，所以修正前第24條仍為現行有效之規定
      。然而我國對於施用第一、二級毒品者進入司法程序之戒
      癮治療方式，自97年4月30日修正後已經採「觀察、勒戒
      或強制戒治」及「附命緩起訴」雙軌制，兩者相互為輔，
      則在上開同條例第20條第3項及第23條第2項修正施行後，
      同條例第24條規定之解釋及適用範圍，必須參酌該條此次
      修法意旨及上述觀察、勒戒及強制戒治制度之變革，在現
      行規定文義之範圍內配合調整，否則無法貫徹修法目的。
      再參酌本次修正後第24條立法理由略以：為使毒品施用者
      獲得有利於戒除毒品之適當處遇，緩起訴之條件宜「回歸
      」刑事訴訟法第253條之2第1項規定以變得多元；為達成
      戒除毒癮之目的，於撤銷緩起訴處分後，宜由檢察官依法
      繼續偵查或起訴，亦即仍有現行條文第20條觀察、勒戒及
      強制戒治制度之適用，期以機構內之處遇方式協助施用毒
      品者戒除毒癮等語。據此可知，新法所定「附條件緩起訴
      」與「觀察、勒戒或強制戒治」已無法相提並論，修正前
      實務通認「經檢察官為附命緩起訴處分確定後，被告事實
      上已接受等同觀察、勒戒之處遇」之法律見解，顯與修法
      意旨不符，難以繼續採為裁判之依據，當然也無法因被告
      曾受附命緩起訴處分，就認定檢察官無再依第20條重新聲
      請觀察、勒戒或強制戒治之餘地。因此，修正後第24條雖
      尚未定施行日期，但為利法律銜接，於施行前也應該為相
      同之解釋。
　 5、況依上述說明，被告再犯施用毒品罪，如距最近1次犯同
      罪經依第20條第1項、第2項規定令觀察、勒戒或強制戒治
      執行完畢釋放已逾3年，即應再令觀察、勒戒，不因其間
      是否另犯該罪經起訴、判刑或執行而有不同。依舉重明輕
      法則，被告是否因再犯施用毒品罪而經起訴、判刑或執行
      ，既然不影響再令觀察、勒戒之認定，則被告因犯施用毒
      品罪而經檢察官為附命緩起訴者，不論有無完成戒癮治療
      ，應該也為相同之處理。從而，被告本案行為時，縱曾經
      檢察官依法為附命緩起訴，但仍非修正後第23條第2項所
      定「觀察、勒戒或強制戒治」，亦難等同視之，自應再令
      觀察、勒戒，且不因其間是否另犯施用毒品罪經起訴、判
      刑或執行而有不同。
三、經查，被告於前所示時、地及方式，施用第二級毒品甲基安
    非他命2次之犯行，經臺灣新竹地方檢察署檢察官以108年度
    毒偵字第830、2297號為附命緩起訴處分確定，緩起訴期間
    分別為108年7月17日至110年1月16日、109年1月15日至110
    年7月14日，並均命被告至指定戒癮治療機構完成戒癮治療
    、遵守預防再犯所為之必要命令，及依通知按時至觀護人室
    進行追蹤輔導及不定期接受採尿檢驗，後因被告無故未履行
    指定命令到臺灣新竹地方檢察署觀護人室報到，遭臺灣新竹
    地方檢察署檢察官以109年撤緩字第301、302號撤銷上述緩
    起訴處分，並以109年度撤緩毒偵字第237、238號向本院聲
    請簡易判決處刑等情，此有上開緩起訴處分書、撤銷緩起訴
    處分書、聲請簡易判決處刑書、蓋有本院收狀戳之臺灣新竹
    地方檢察署109年10月29日竹檢永儉109撤緩毒偵237字第109
    9038414號函在卷可查。而被告於本件施用毒品犯行前，雖
    有接受附命戒癮治療緩起訴處分之執行，惟沒有接受觀察、
    勒戒或強制戒治之治療處置，也有臺灣高等法院被告前案紀
    錄表在卷可參，依據前揭說明，檢察官所為附命戒癮治療之
    緩起訴處分，非「觀察、勒戒或強制戒治」，亦難等同視之
    ，故應回歸適用觀察、勒戒及強制戒治之規定，檢察官應依
    法裁定將被告送觀察、勒戒，今聲請以簡易判決處刑，其起
    訴程序違背規定，本院依刑事訴訟法第452條、第303條第1
    款、第307條規定，不開庭審理，直接為不受理判決。
本件經檢察官陳郁仁聲請以簡易判決處刑。
中　　華　　民　　國　　109 　年　　12　　月　　16　　日
                  刑事第一庭    法　官  楊麗文
以上正本證明與原本無異。
如不服本判決應於收受本判決後20日內向本院提出上訴書狀，上
訴書狀應敘述具體理由。上訴書狀未敘述上訴理由者，應於上訴
期間屆滿後20日內補提理由書狀於本院(均須按他造當事人之人
數附繕本 )「切勿逕送上級法院」。 
中　　華　　民　　國　　109 　年　　12　　月　　16　　日
                                書記官  陳弘明